【裁判字號】    95,訴易,10
【裁判日期】    950411
【裁判案由】    損害賠償
【裁判全文】
臺灣高等法院臺中分院民事判決          95年度訴易字第10號
原    告  甲○○
被    告  乙○○
上列被告因違反銀行法一案，原告提起附帶民事訴訟請求損害賠
償事件，經本院刑事庭裁定移送，本院於 95年3月28日言詞辯論
終結，判決如下︰
    主  文
原告之訴駁回。
訴訟費用由原告負擔。
    事實及理由
一、原告起訴主張：被告乙○○曾任新竹國際商業銀行股份有限
    公司（下稱新竹商業銀行）業務襄理，於民國（下同）90年
    間調至該銀行三義分行擔任業務拓展員（嗣於91年 6月間遭
    新竹商業銀行終止勞動契約而離職），負責該銀行貸款業務
    拓展及貸款對保等事務，並因招攬貸款業務關係，得知從事
    法拍屋代標工作之原告，知伊需幫客戶貸款購買法拍屋，明
    知銀行職員，不得以任何名義向顧客收受佣金，竟向原告稱
    其為新竹商業銀行三義分行襄理，可協助伊幫客戶辦理貸款
    ，並取得較高額之銀行貸款，且客戶不須到銀行對保，惟原
    告須於銀行核貸後，給付佣金。經伊同意後，被告即自90年
    11月間起至91年2月底、3月初某日止，連續在後述陳瑞煌、
    劉靜玫、詹勳城、林清俊、邱聖芳及羅育興等人之貸款核准
    後2至3日內某時，向原告及訴外人吳鴻昌（為甲○○之同事
    ）收取佣金計新臺幣（下同）23萬元，其詳為：(一)關於陳瑞
    煌部分，收取佣金2萬2千元；(二)關於劉靜玫部分，收取佣金
    5萬元；(三)關於林清俊部分，收取佣金5萬元；(四)關於詹勳城
    部分，收取佣金5萬元。(五)關於邱聖芳部分，收取佣金5萬元
    ；(六)關於羅育興部分，收取佣金 8千元。查銀行法第35條明
    定銀行職員不得以任何名義向存戶、借款人或其他顧客收受
    佣金、酬金或其他不當利益。被告所為業經台中地方法院檢
    察署 91年度偵字第20707號起訴書提起公訴，及經台中地方
    法院與台灣高等法院台中分院為有罪之判決。從而，伊因被
    告犯罪之行為受有損害，爰依侵權行為之法律關係求為命被
    告應給付原告23萬元，及自起訴狀繕本送達翌日起至清償日
    止，按年息百分之5計算之利息之判決。
二、被告則以：原告以刑事附帶民事訴訟起訴主張伊應給付23萬
    元，所據事實及理由，不外係認伊有收受佣金一事。惟原告
    對伊有無收受佣金之詳細情節與金額均無法舉證以實其說。
    況且，於刑事審判程序時，證人亦無法佐證確實金額。刑事
    判決所憑僅錄音帶譯文，亦難證明原告有交付伊23萬元之事
    實。倘原告所主張係因伊違反銀行法一事而受損害，則應可
    認原告係主張民法侵權行為損害賠償。按民法第 197條明定
    ，「因侵權行為所生之損害賠償請求權，自請求權人知有損
    害及賠償義務人時起，二年間不行使而消滅。」且依原告所
    主張該佣金係 90年10月至91年1月間所收取，準此，原告遲
    至 93年10月始主張，已逾2年之消滅時效。倘原告所主張係
    被告獲有不當得利而主張返還利益，則依民法第180條第3款
    規定「因清償債務而為給付，於給付時明知無給付之義務者
    ，不得請求返還」，是以，原告明知辦理貸款，並無義務給
    付被告額外費用，亦不得請求返還等語，資為抗辯。
三、按因侵權行為所生之損害賠償請求權，自請求權人知有損害
    及賠償義務人時起，二年間不行使而消滅，民法第197條第1
    項定有明文。又關於侵權行為損害賠償請求權之消滅時效，
    應以請求權人實際知悉損害及賠償義務人時起算，非以知悉
    賠償義務人因侵權行為所構成之犯罪行為經檢察官起訴，或
    法院判決有罪為準，亦經最高法院 72年台上字第738號判例
    闡釋明白。是以，請求權人若實際知悉損害及賠償義務人時
    ，即起算時效，並不以賠償義務人坦承該侵權行為之事實為
    必要，至該賠償義務人於刑事訴訟中所為之否認或抗辯，或
    法院依職權所調查之證據，亦僅供法院為判刑論罪之參酌資
    料而已，不影響請求權人原已知悉之事實。查原告於言詞辯
    論程序陳述：「被告收受紅包是千真萬確的，我不可能捏造
    。我最後的錢交付時間是在 91年2月底」（見本院言詞辯論
    筆錄）。再查，原告於91年6月7日上午向台中地方法院檢察
    署檢舉被告違法收受佣金乙事，即已知其損害之發生，倘非
    對於損害事實及加害人，有相當之確信，豈有甘冒誣告罪之
    危險，而濫行指控被告之理？從而，無論原告是否於 91年2
    月底方知受有損害，依前揭事實，原告至遲已於91年6月7日
    已知悉損害及賠償義務人。惟原告竟遲至 93年10月4日始提
    起本件損害賠償之訴，被告抗辯其請求權已逾 2年而未行使
    ，顯已罹於時效而消滅，洵屬有據。據此，原告損害賠償之
    請求權業已罹於時效而消滅，至為明顯，原告之訴為無理由
    ，應予駁回。
四、因本案事證已臻明確，兩造其餘主張陳述及所提之證據，均
    與本院前揭判斷無影響，毋庸再予審酌，附此敘明。
五、據上論結，本件原告之訴，為無理由，依民事訴訟法第78條
    判決如主文。
中    華    民    國    95    年    4     月    11    日
                    民事第三庭審判長法  官  陳照德
                                    法  官  陳成泉
                                    法  官  曾謀貴
以上正本係照原本作成。
不得上訴。
                                    書記官  王瑩澤
中    華    民    國    95    年    4     月    11    日
                                                      Ｂ


司法院資訊處製作；財團法人民間司法改革基金會備份。
